臺灣桃園地方法院民事判決　　　　　　　99年度訴字第1670號
原　　　告　陳玉美
訴訟代理人　鍾明達律師
被　　　告　侯光興
上列當事人間遷讓房屋等事件，本院於民國100 年1 月25日言詞
辯論終結，判決如下：
    主      文
被告應將門牌號碼桃園縣桃園市○○路六十五號房屋遷讓返還原
告。
被告應給付原告新臺幣參拾肆萬貳仟元。
被告應自民國一百年二月一日起至遷讓房屋之日止，按月給付原
告新臺幣壹萬玖仟元。
訴訟費用由被告負擔。
    事實及理由
壹、程序方面：
一、按訴狀送達後，原告不得將原訴變更，但減縮應受判決事項
    之聲明者，不在此限，民事訴訟法第255 條第1 項第3 款定
    有明文。查原告於訴狀送達被告後，就訴之聲明由「（一）
    被告應將坐落桃園縣桃園市○○路65號房屋遷讓交還原告；
    （二）被告應自民國99年4 月起至交還前項房屋之日，按月
    給付原告新台幣（下同）19,000元計算之損害金；（三）請
    准依職權宣告假執行。」嗣具狀減縮請求如現聲明所示，揆
    諸前揭規定，應予准許，合先敘明。
二、本件被告經合法通知，無正當理由未於最後言詞辯論期日到
    場，核無民事訴訟法第386 條各款所列情形，爰依原告聲請
    ，由其一造辯論而為判決。
貳、實體方面：
一、原告主張：被告於96年11月21日與原告簽訂房屋租賃契約書
    （下稱系爭租約），承租坐落桃園縣桃園市○○路65號房屋
    （下稱系爭房屋），兩造約定租賃期間自96年10月31日起至
    97年10月30日止，租金每月19,000元，按月於每月1 日前繳
    付。嗣因被告積欠租金未付，經原告聲請調解，兩造於97年
    8 月12日成立調解，被告同意：「97年8 月20日給付57,000
    元；97年9 月20日給付38,000元；97年10月20日給付38,000
    元；以上分期付款，一期未履行，視為全部到期。被告同意
    於97年9 月起依約按月給付原告房屋租金」，然被告未依上
    開調解內容履行。兩造又於97年12月26日簽訂協議書，確認
    被告於97年10月止共積欠原告租金114,000 元，原告同意被
    告所積欠之租金應於98年1 月20日前全額給付，惟被告又未
    依上開協議書內容履行，現已積欠9 期以上租金，原告前已
    於99年11月24日發函終止與被告知租約關係，雖被告拒收，
    原告亦於99年12月15日以準備書（一）狀向被告為終止租約
    之意思表示，於99年7 月8 日以經鈞院公證處認證之存證信
    函催告被告給付租金並終止系爭租約。被告累積積欠之租金
    尚有342,000 元未付（此金額已扣除被告99年12月提存之57
    ,000元），原告並以99年12月23日言詞辯論意旨狀向被告催
    告7 日內應清償所積欠之租金，逾期未清償，即終止租約，
    不另為終止租約之意思表示；而被告未依債之本旨提存，不
    生清償效力，是兩造間租賃契約業經終止，爰依民法第440
    條第1 項、第455 條前段規定請求被告返還系爭房屋，並應
    給付原告342,000 元及自100 年2 月起至交還系爭房屋之日
    ，按月給付原告19,000元。並聲明：
（一）被告應將坐落桃園縣桃園市○○路65號房屋遷讓交還原告
      。
（二）被告應給付原告342,000 元，並應自100 年2 月起至交還
      前項房屋之日，按月給付原告19,000 元 。
二、被告未於最後言詞辯論期日到場，據其以前到場及提出書狀
    所為陳述略為：被告業於98年6 月1 日將前所積欠租金一併
    還清，且經原告簽收在案。又原告於兩造97年8 月調解成立
    後，復於同年12月26日邀議員及其友人至被告工廠要求被告
    簽立協議書，載明被告不得要求損失補償費、搬遷費、屋內
    任何設備費、無條件遷移不得提出訴訟等要求被告放棄原有
    之請求權。另原告於97年3 月與另二名姓名不詳人士利用大
    貨車及重型機械竊取被告存放於工廠後方之營業用三家店面
    招牌，該案刻由臺灣桃園地方法院檢察署偵查中，嗣經被告
    察覺，原告即無所不用其極欲逼迫被告搬離該處以掩飾其罪
    行等語置辯。並聲明：原告之訴駁回。
三、經查，原告主張兩造於96年11月21日簽訂系爭租約，被告承
    租系爭房屋，原約定租賃期間自96年10月31日起至97年10月
    30日止，租金每月19,000元，經原告就被告積欠租金部分聲
    請調解於97年8 月12日調解成立，然被告未依上開調解內容
    履行，兩造又於97年12月26日簽訂協議書，確認被告至97年
    10月止積欠原告租金114,000 元應於98年1 月20日前全額給
    付等事實，業據其提出系爭房屋租賃契約書、桃園縣桃園市
    調解委員會調解書、協議書、臺灣桃園地方法院公證人公證
    章戳等文件為證，經核無訛，被告前於言詞辯論期日到場時
    並不爭執，堪信原告主張之事實為真。茲就原告之各項請求
    ，說明如下：
（一）返還租賃物之請求部分：
      按「承租人租金支付有遲延者，出租人得定相當期限，催
      告承租人支付租金，如承租人於期限內不為支付，出租人
      得終止契約。」、「租賃物為房屋者，遲付租金之總額，
      非達二個月之租額，不得依前項之規定，終止契約。」、
      「出租人非因左列情形之一，不得收回：三、承租人積欠
      租金額，除以擔保金抵償外，達二個月以上時。」、「承
      租人於租賃關係終止後，應返還租賃物。」、「租賃期限
      屆滿後，承租人仍為租賃物之使用收益，而出租人不即表
      示反對之意思者，視為以不定期限繼續契約。」民法第44
      0 條第1 項、第2 項前段、土地法第100 條第3 款、民法
      第455 條、第451 條復有明文。經查，兩造於原訂租賃期
      間到期後，以不定期限繼續系爭租約之情事，可由上述調
      解書成立之方案第三點「對造人同意於97年9 月份起依雙
      方所定房屋租賃契約按月給付聲請人房屋租金」一節可證
      。再查，99年6 月以前之租金收取情形姑且不論，被告99
      年7 月至12月份之租金尚未給付原告一事，為被告於99年
      12月23日言詞辯論期日時自承明確（見本院卷第40頁），
      此部分業經原告以99年12月23日言詞辯論意旨狀向被告催
      告並定7 日內應清償連同此前積欠之租金，逾期未清償，
      即終止租約，不另為終止租約之意思表示；而被告當庭收
      受該言詞辯論意旨狀後，已逾7 日、迄今未對原告為清償
      ，此為原告所陳述明確，被告已於相當時期受合法之通知
      ，而於最後言詞辯論期日不到場，依民事訴訟法第280 條
      第1 項、第3 項前段規定，視同自認，堪信原告主張之事
      實為真。綜上，被告欠繳之租金已達2 個月以上，是原告
      以99年12月23日送達之言詞辯論意旨狀為終止租賃契約之
      意思表示，自屬合法。另按「租約終止後，出租人除得本
      於租賃物返還請求權，請求返還租賃物外，倘出租人為租
      賃物之所有人時，並得本於所有權之作用，依無權占有之
      法律關係，請求返還租賃物。」最高法院75年台上字第80
      1 號判例可資參照。從而，本件兩造系爭租賃契約既已終
      止，原告依民法第455 條前段規定，請求依租賃契約終止
      後請求返還租賃物之法律關係，對被告為遷讓返還系爭房
      屋，自有理由。
（二）積欠租金之請求部分：
    1.按「承租人應依約定日期，支付租金。」民法第439 條前
      段定有明文。兩造約定被告應於每月1 日給付租金19,000
      元。查，原告對於被告所提出被證一付款簽收簿上原告收
      租之紀錄，主張98年2 月至99年1 月之租金已繳納一節，
      並不否認，可信為真；另，被告99年11月29日發函通知原
      告前來租屋處收取租金，而原告逾期未前往受領後，被告
      即將99年4 、5 、6 月份之租金57,000元向本院提存所辦
      理提存，有被告提出提存書在卷可稽（見本院卷第45頁）
      ，此部分自生清償效力，此亦未為原告所否認，亦堪信為
      真。惟除上述有證據證明已繳納租金部分外，關於97年11
      月至98年1 月、99年2 、3 月份租金，及99年7 月至100
      年1 月份之租金，被告迄言詞辯論終結前並未提出繳納之
      證明，又於相當時期受合法通知未於最後言詞辯論期日到
      場，應視同自認原告主張上開月份租金並未繳納之事實。
    2.至被告雖主張於付款簽收簿上有「還調解金額壹拾參萬參
      仟元」等字樣（見本院卷第46頁背面），主張已經清償先
      前針對97年9 月以前積欠之租金云云。惟查：（1 ）原告
      主張其從未收取該筆款項，該付款簽收簿上「還調解金額
      壹拾參萬參仟元」等字樣並非其所書寫，主張係被告塗改
      之字樣等節，此由原告於其他欄位收取租金時，均有簽名
      以外再加註收取日期，唯獨上開字樣欄位並無日期之記載
      ，可知原告所主張並非無稽，故被告以此主張已付該筆款
      項，已有疑義。（2 ）再者，兩造業於97年12月26日以議
      員黃哲鍾見證之協議書一紙結算97年10月前積欠之租金共
      計114,000 元，約定應於98年1 月20日前清償完畢，此一
      協議應有替代調解書之約定之意甚明，則被告提出事後付
      款簽收簿上之「還調解金額壹拾參萬參仟元」主張已結清
      前述欠款，顯與協議書之結算金額不符，故即難以該「還
      調解金額壹拾參萬參仟元」記載，可證被告已將此筆欠款
      還清之事。（3 ）原告前於99年7 月份再經本院公證處公
      證人之認證下寄發存證信函予被告，其內容復明載「經桃
      園市調解委員會調解成立與台灣桃園地方法院公證處認證
      ，台端須於98年元月20日前付清全部積欠租金，台端違約
      拒付清」等節明確（見本院卷第15頁），由此亦可見原告
      確未向被告收取該114,000 元之欠租一事可堪採信。
    3.綜上，被告計欠繳97年10月以前之租金114,000 元、97年
      11月至98年1 月、99年2 、3 月份租金，及99年7 月至10
      0 年1 月份之租金，共計342,000 元，原告依約請求被告
      給付積欠租金342,000 元，為有理由。
（三）相當租金損害之請求部分：
      按無權占有他人土地，可能獲得相當於租金之利益為社會
      通常之觀念。其依不當得利之法則請求返還不當得利，以
      無法律上之原因而受利益，致他人受有損害為其要件，故
      其得請求返還之範圍，應以對方所受之利益為度，非以請
      求人所受損害若干為準，惟於審酌對方所受之利益時，如
      無客觀具體數據可資計算，請求人所受損害之數額，未嘗
      不可據為計算不當得利之標準（最高法院92年度台上字第
      324 號判決要旨參照）。被告迄今未向原告返還系爭房屋
      之情，業據原告於起訴狀及言詞辯論期日中陳述綦詳，被
      告依租賃之法律關係，本有依約按時返還租賃物之義務，
      系爭房屋現係由被告無權占有使用中，應認被告受有無權
      占有系爭房屋之利益，致原告受有相當租金之損害。依上
      開說明，本件原告主張被告自系爭租賃契約終止後之100
      年2 月1 日起至遷讓系爭房屋之日止，按月以兩造約定租
      金之19,000元計算之損害金，為有理由，可以准許。
（四）綜上所述，原告請求被告應將系爭房屋遷讓返還原告，並
      請求被告應給付欠繳租金342,000 元，及自100 年2 月1
      日起至遷讓返還系爭房屋之日止，按月給付19,000元之損
      害金，為有理由，應予准許。
五、結論：本件原告之訴為有理由，依民事訴訟法第78條，判決
    如主文。
中    華    民    國   100    年    2     月    10    日
                    民事第二庭  法  官  楊晴翔
以上正本係按原本作成。
如對本判決上訴，須於判決送達後20日內向本院提出上訴狀。如
委任律師提起上訴者，應一併繳納上訴審裁判費。
中    華    民    國   100    年    2     月    10    日
                                書記官  黃盈菁